臺灣士林地方法院民事裁定
110年度家親聲字第230號
聲  請  人  蘇彥儒  

非訟代理人  陳韋含律師
            吳蕙蓉律師                    
相  對  人  蘇局豪  


特別代理人  新北市政府社會局

法定代理人  張錦麗  
非訟代理人  柳佳昀  
上列當事人間請求減輕或免除扶養義務事件，本院裁定如下：
    主  文
聲請人丁○○對相對人丙○○之扶養義務應予免除。
聲請程序費用由相對人負擔。
    理  由
一、本件相對人丙○○因意識不清嗜睡，無法言語表達意思及接受
    指令能力，生活無法自理，需24小時專人照護，現由新北市
    政府社會局安置入住新北市石門區雙園長青護理之家等情，
    有該護理之家函附之醫療財團法人臺灣區煤礦業基金會臺灣
    礦工醫院診斷書可憑，可見相對人已無非訟能力，前經聲請
    人聲請本院裁定選任新北市政府社會局（法定代理人甲○○）
    為相對人之特別代理人，是新北市政府社會局有代理相對人
    為一切訴訟行為之權，合先敘明。
二、本件聲請意旨略以：
　　㈠相對人丙○○為聲請人丁○○之父，但聲請人出生以來，相對
      人因沾染賭博惡習、四處欠債，未曾盡其為父之責，全由
      聲請人之母乙○○獨力扛起家中經濟，並照料聲請人之生活
      起居，於聲請人3 歲時，乙○○無法再忍受相對人繼續賭博
      散盡家財，遂攜同聲請人返回娘家居住，但相對人仍未盡
      其扶養義務，甚至外遇生子，故聲請人之母乙○○乃於民國
      99年11月10日與相對人離婚，自此聲請人即未再與相對人
      往來。
　　㈡又相對人因中風遭臺北市政府社會局安置，並通知聲請人
      應繳納相關費用，惟相對人於其身體強壯之際，拋棄妻小
      ，未盡其對聲請人之扶養義務，如由聲請人對相對人負扶
      養義務顯失公平。且聲請人現為大學生，尚無收入，聲請
      人實無力負擔相對人之扶養費用，爰依民法第1118條之1 
      第1 項第2 款、同條第2 項之規定提起本件聲請等語，並
      聲明：⑴聲請人對相對人之扶養義務應予免除。⑵聲請費用
      由相對人負擔。
三、相對人特別代理人則以：據相對人女友及姊夫表示，相對人
    自85年2 月11日與乙○○結婚，相對人與乙○○共同育有聲請人
    ，嗣99年11月10日始與乙○○兩願離婚，兩人維持14年之婚姻
    關係，另與聲請人共同生活12年，雖聲請人表示自出生以來
    ，全由乙○○獨力扛起家中經濟，並照料聲請人起居，然依據
    論理及經驗法則，相對人與乙○○及聲請人共同生活期間，不
    可能完全未盡扶養義務之責，故實不宜免除聲請人之扶養義
    務等語，並聲明：⑴駁回聲請人之聲請。⑵聲請費用由聲請人
    負擔。　　
四、按直系血親相互間互負扶養之義務；負扶養義務者有數人而
    其親等同一時，應各依其經濟能力，分擔義務。受扶養權利
    者，以不能維持生活而無謀生能力者為限；前項無謀生能力
    之限制，於直系血親尊親屬不適用之，民法第1114條第1 款
    、第1115條第3 項、第1117條固有明文。惟按，受扶養權利
    者有下列情形之一，由負扶養義務者負擔扶養義務顯失公平
    ，負扶養義務者得請求法院減輕其扶養義務：一、對負扶養
    義務者、其配偶或直系血親故意為虐待、重大侮辱或其他身
    體、精神上之不法侵害行為。二、對負扶養義務者無正當理
    由未盡扶養義務。受扶養權利者對負扶養義務者有前項各款
    行為之一，且情節重大者，法院得免除其扶養義務，民法第
    1118條之1 第1 項、第2 項亦有明定。核其立法理由係民法
    扶養義務乃發生於有扶養必要及有扶養能力之一定親屬之間
    ，父母對子女之扶養請求權與未成年子女對父母之扶養請求
    權各自獨立（最高法院92年度第五次民事庭會議決議意旨參
    照），父母請求子女扶養，非以其曾扶養子女為前提。然在
    以個人主義、自己責任為原則之近代民法中，徵諸社會實例
    ，受扶養權利者對於負扶養義務者本人、配偶或直系血親曾
    故意為虐待、重大侮辱或其他身體、精神上之不法侵害行為
    ，或對於負扶養義務者無正當理由未盡扶養義務之情形，例
    如實務上對於負扶養義務者施加毆打，或無正當理由惡意不
    予扶養者，即以身體或精神上之痛苦加諸於負扶養義務者而
    言均屬適例（最高法院74年臺上字第1870號判例意旨參照）
    ，此際仍由渠等負完全扶養義務，有違事理之衡平，爰增列
    第1 項，此種情形宜賦予法院衡酌扶養本質，兼顧受扶養權
    利者及負扶養義務者之權益，依個案彈性調整減輕扶養義務
    。至受扶養權利者對負扶養義務者有第1 項各款行為之一，
    且情節重大者，法律仍令其負扶養義務，顯強人所難，爰增
    列第2 項，明定法院得完全免除其扶養義務。可知增訂之民
    法第1118條之1 規定於99年1 月29日施行後，扶養義務從「
    絕對義務」改為「相對義務」，賦予法院得斟酌扶養本質，
    兼顧受扶養權利者及負扶養義務者之權益，依個案彈性調整
    減輕或免除扶養義務。經查：
　　㈠聲請人主張相對人為其父，業據提出戶籍謄本為證（見本
      院卷第15、17頁），堪認聲請人為相對人之法定扶養義務
      人，則其提起本件聲請，尚無不合。
　　㈡又聲請人主張自3 歲起即與乙○○回娘家居住，其由乙○○獨
      力扶養，相對人未曾盡為人父親應盡扶養義務，且自相對
      人與乙○○離婚後，兩造即無往來，業據提出戶籍謄本及兩
      願離婚書為證（見本院卷第15至19頁），相對人雖否認有
      未盡扶養義務情事，並辯稱：雙方共同生活期間不可能完
      全沒有扶養。惟查，聲請人已陳明其3歲之後即隨同母親
      返回娘家居住，則相對人辯稱雙方曾同住12年，已難採信
      ，且經證人即聲請人之母乙○○到庭證稱：「（問：為何離
      婚？）相對人不負責任，不養小孩及家庭，他的錢都拿去
      賭博，那時候他是公車司機。（問：離婚時小孩幾歲？）
      聲請人兩歲時就分居，至小孩小學快畢業時，相對人打來
      說要跟伊離婚，因為他外面有女人及小孩。離婚後也沒有
      養及看小孩。」（見本院111 年3 月24日非訟事件筆錄）
      ，可知相對人僅與聲請人同住2 、3年，且同住期間亦未
      支付家庭費用以扶養聲請人，分居或與聲請人之母離婚後
      亦未曾探視關心聲請人，影響稚齡之聲請人身心發展鉅大
      ，堪認相對人在聲請人成年前未盡對聲請人之扶養義務，
      且情節重大。
　　㈢如前所述，相對人為聲請人之父，於聲請人成年前，依法
      對聲請人本負有扶養義務，然相對人自聲請人年幼時即未
      盡扶養聲請人之義務，聲請人由其母獨自扶養，相對人所
      為殊違身為人父應盡之責任，顯已構成對負扶養義務者無
      正當理由未盡扶養義務，且情節重大，如強令聲請人成年
      後應扶養相對人，顯違事理之平。從而，聲請人主張相對
      人自幼未予扶養，則依民法第1118條之1 第2 項之規定，
      請求免除對相對人之扶養義務，洵屬有據，應予准許。
五、依家事事件法第125 條第2 項準用第104 條第3 項，裁定如
    主文。
中　　華　　民　　國　　111 　年　　4 　　月　　15　　日
                  家事庭法  官  詹朝傑
以上正本係照原本作成。
如不服本裁定，應於送達後10日內向本院提出抗告狀。　　　　
中　　華　　民　　國　　111 　年　　4 　　月　　15　　日
                        書記官  辛旻熹